臺灣臺南地方法院民事判決
109年度簡上字第203號
上  訴  人  郭兆惠
訴訟代理人  張文嘉律師
            楊宗翰律師
被  上訴人  黃晉輝

訴訟代理人  查名邦律師
            丘瀚文律師
            高亦昀律師
上列當事人間請求返還租賃物等事件，上訴人對於民國109年7月
20日本院新市簡易庭108年度新簡字第223號第一審判決提起上訴
，本院於109年11月18日言詞辯論終結，判決如下：
    主      文
原判決關於駁回上訴人後開第二項、第三項之訴部分，及該部分
假執行之聲請，並訴訟費用之裁判均廢棄。
被上訴人應給付上訴人新臺幣陸萬玖仟元，及自民國一０八年四
月三日起至清償日止，按週年利率百分之五計算之利息。
被上訴人應自民國一０八年四月三日起至遷讓返還如附圖編號H所
示房屋之日止，按月給付上訴人新臺幣陸萬玖仟元。
其餘上訴駁回。
第一、二審訴訟費用，由被上訴人負擔四分之一，餘由上訴人負
擔。
    事實及理由
一、上訴人主張：兩造於民國107年1月間，簽訂房屋租賃契約書
    （下稱系爭契約），約定由被上訴人以每月租金新臺幣（下
    同）69,000元承租如附圖編號H所示之門牌號碼臺南市○○區○
    ○○路000號石棉瓦房屋及圍牆內小空地（下稱系爭房屋），
    租賃期間自107年1月15日起至108年1月14日止，上訴人為收
    取雙月份租金。詎租期屆滿後，被上訴人迄今仍未騰空遷讓
    返還系爭房屋，爰依民法第455條規定及系爭契約第8條約定
    ，請求被上訴人騰空遷讓返還系爭房屋、給付違約金69,000
    元，及自起訴狀繕本送達翌日起至被上訴人遷讓返還系爭房
    屋之日止，按月給付違約金69,000元等語。
二、被上訴人則以：被上訴人與系爭房屋事實上處分權人即訴外
    人郭兆瑛間，存有不定期租賃關係，被上訴人並非無權占用
    系爭房屋，上訴人亦未舉證證明其對系爭房屋有何占有或受
    領權源等語，資為抗辯。
三、原審為上訴人敗訴之判決，上訴人提起上訴，並聲明：㈠原
    判決廢棄。㈡被上訴人應將系爭房屋騰空遷讓返還予上訴人
    。㈢被上訴人應給付上訴人69,000元，及自起訴狀繕本送達
    翌日起至清償日止，按週年利率5%計算之利息。㈣被上訴人
    應自起訴狀繕本送達翌日起至遷讓返還系爭房屋之日止，按
    月給付上訴人69,000元；被上訴人則答辯聲明：上訴駁回。
四、兩造不爭執之事項（見本院卷第197頁、第227頁至第229頁
    ）：
  ㈠兩造於107年1月間，簽訂系爭契約，系爭契約記載：「出租
    人郭兆惠（以下簡稱為甲方）承租人黃晉輝（以下簡稱為乙
    方）……租賃契約條件列明於左：第1條：甲方房屋所在地及
    使用範圍臺南市○○區○○○路000號石棉瓦房屋乙棟及圍牆內小
    空地。第2條：租賃期限經甲乙雙方洽訂為壹年即自107年1
    月15日起至108年1月14日止。第3條：租金每個月69,000元…
    …第8 條：「乙方於租期屆滿時，除經甲方同意繼續出租外
    ，不得藉詞推諉或主張任何權利，如不即時遷讓交還房屋時
    ，甲方每月得向乙方請求按照租金貳倍之違約金至遷讓完了
    之日止，乙方及連帶保證人丙方，絕無異議。……。註：本租
    金郭兆惠為收双月即2、4、6、8、10、12」之內容。
  ㈡兩造簽訂系爭契約時，被上訴人亦與郭兆瑛約定相同內容之
    租賃契約，租賃標的、租賃期間及租金均與系爭契約相同，
    並約定由郭兆瑛收取單月即1、3、5、7、9、11月租金。
  ㈢系爭契約於108年1月14日租期屆滿後，兩造並未續約。
  ㈣郭兆瑛於105年11月7日以分割繼承為原因，登記為如附圖編
    號E所示之臺南市○○區○○段000○號即門牌號碼臺南市○○區○○○
    路000號房屋（建材為鐵架、石棉瓦，總面積206.10平方公
    尺）之所有人；系爭房屋坐落在臺南市○○區○○段000地號土
    地（下稱系爭土地）上，系爭土地為上訴人、郭兆瑛共有，
    應有部分各2 分之1 。
  ㈤訴外人即被上訴人配偶陳淑琴於108年4月8日、15日、5月15
    日、6月14日各匯款69,000元至郭兆瑛所有帳戶；陳淑琴另
    於108年7月16日、9月12日、10月15日、11月15日、12月16
    日、109年1月15日、2月14日、3月13日、4月15日、5月15日
    、6月15日、7月15日、8月14日各匯款72,000元至郭兆瑛所
    有帳戶。
  ㈥郭兆瑛曾於本院109年司執全聲字第1號案件提出民事陳報狀
    ，其上記載：「……陳報人雖前經鈞院以違反鈞院107年度裁
    全字第27號假處分，於原租約屆期後（原租約屆期日為108 
    年1月14日），仍將前揭不動產出租予第三人黃晉輝等情，
    因裁罰陳報人3萬元怠金，姑不論陳報人是否確有違反鈞院1
    07年度裁全字第27號假處分等情，然於陳報人前遭鈞院裁罰
    怠金後，於抗告期間陳報人發現第三人（即原租約承租人）
    黃晉輝仍持續將款項匯入陳報人帳戶，故於發現後陳報人立
    即於108年5月14日寄發存證信函通知黃晉輝，除要求勿再匯
    入款項外，並限期遷讓並交還系爭房屋（附件一）。然其後
    黃晉輝因遲未將系爭房屋交還，陳報人不得已，依法訴請遷
    讓房屋（附件二），現正由鈞院108年度訴字第1962號案件
    審理中……」之內容，上開附件一即108年5月14日台南開元路
    存號號碼第129號存證信函，該存證信函記載：「敬啟者：
    緣台端（即被上訴人，下同）前向本人（即郭兆瑛，下同）
    承租本人所有門牌號碼為臺南市○○區○○○路000號之建物，而
    因日前經臺南地方法院107年裁全字第27號裁定禁止出租上
    開建物，台端亦已知悉上情。詎日前台端竟於未事先知會本
    人之情形下，仍將租金以匯款方式匯至本人帳戶……惟無論如
    何。系爭房屋既經法院裁定禁止出租等處分，台端已無權繼
    續使用上開屋，為此爰為函台端，除請台端於文到3日內與
    本人聯繫並取回上開匯款之租金外，並請台端立即結束營業
    並遷離，違者本人除將訴請台端遷讓房屋外……」。
  ㈦如附圖編號H所示為被上訴人經營之真好味臭臭鍋，亦為系爭
    契約約定之租賃範圍即系爭房屋。
  ㈧被上訴人與郭兆瑛於108年9月9日之通訊軟體LINE對話紀錄如
    下：
    被上訴人：房東先生我上個月拿房租現金給你、你是不是忘
              記給我本票了
    郭兆瑛：本月收租金一併交付
五、兩造爭執事項（見本院卷第229頁）：
  ㈠上訴人依民法第455條規定，請求被上訴人將系爭房屋騰空遷
    讓返還予上訴人，有無理由？
  ㈡上訴人依系爭契約第8條約定，請求被上訴人給付69,000元
    ，及自起訴狀繕本送達翌日起至清償日止，按週年利率5%計
    算之利息，有無理由？
  ㈢上訴人依系爭契約第8條約定，請求被上訴人自起訴狀繕本送
    達翌日起至遷讓返還系爭房屋之日止，按月給付69,000元，
    有無理由？
六、本院得心證之理由：
  ㈠上訴人、郭兆瑛係共同將系爭房屋出租予被上訴人：
  1.按當事人互相表示意思一致者，無論其為明示或默示，契約
    即為成立。當事人對於必要之點，意思一致，而對於非必要
    之點，未經表示意思者，推定其契約為成立，關於該非必要
    之點，當事人意思不一致時，法院應依其事件之性質定之；
    稱租賃者，謂當事人約定，一方以物租與他方使用收益，他
    方支付租金之契約，民法第153 條、第421條分別定有明文
    。
  2.經查，兩造對於簽訂系爭契約時，被上訴人亦與郭兆瑛約定
    租賃標的、租賃期間及租金均與系爭契約相同內容之租賃契
    約，並約定由郭兆瑛收取單月即1、3、5、7、9、11月租金
    等情並不爭執，顯見系爭房屋自107年1月15日起至108年1月
    14日止，單月份租金由郭兆瑛收取、雙月份租金由上訴人收
    取，故上訴人、郭兆瑛雖各自與被上訴人簽訂租賃契約，然
    就租賃標的、租賃期間及租金均為相同之約定，堪認上訴人
    、郭兆瑛係共同將系爭房屋出租予被上訴人。
  ㈡上訴人不得單獨請求被上訴人騰空遷讓返還系爭房屋予上訴
    人：
  1.按數人有同一債權，而其給付不可分者，各債權人僅得請求
    向債權人全體為給付，債務人亦僅得向債權人全體為給付；
    承租人於租賃關係終止後，應返還租賃物；租賃物有生產力
    者，並應保持其生產狀態，返還出租人，民法第293條第1項
    、第455條分別定有明文。
  2.經查，上訴人、郭兆瑛既為共同出租人，而系爭房屋之返還
    為不可分之債權，依上開說明，上訴人雖可單獨請求被上訴
    人騰空遷讓返還系爭房屋，惟僅得請求被上訴人將系爭房屋
    騰空遷讓返還予「上訴人及郭兆瑛」即全體出租人，是上訴
    人請求被上訴人將系爭房屋騰空遷讓返還予上訴人，於法無
    據。
　㈢上訴人得請求被上訴人給付違約金：
　1.按數人負同一債務或有同一債權，而其給付可分者，除法律
    另有規定或契約另有訂定外，應各平均分擔或分受之；其給
    付本不可分而變為可分者亦同，民法第271條定有明文。
　2.上訴人依系爭契約第8條約定，請求被上訴人給付違約金69,
    000元，及自起訴狀繕本送達翌日起至遷讓返還系爭房屋之
    日止，按月給付69,000元等語，經查：
　⑴觀諸系爭契約第8條約定：「乙方於租期屆滿時，除經甲方同
    意繼續出租外，不得藉詞推諉或主張任何權利，如不即時遷
    讓交還房屋時，甲方每月得向乙方請求按照租金貳倍之違約
    金至遷讓完了之日止，乙方及連帶保證人丙方，絕無異議。
    ……。」之內容（見原審卷第28頁），係約定承租人即被上訴
    人於「租賃期間屆滿後」，仍占用系爭房屋時，出租人即上
    訴人、郭兆瑛得請求被上訴人給付違約金。而郭兆瑛、上訴
    人為共同出租人，各自收取單月份、雙月份租金乙節，業經
    本院認定如前，就違約金請求權屬可分之債權，應由郭兆瑛
    、上訴人平均分受，上訴人自得單獨請求被上訴人給付違約
    金。
　⑵又系爭房屋每月租金為69,000元，郭兆瑛、上訴人分別收取
    單月份、雙月份租金，依此計算，上訴人每月得收取之租金
    為34,500元【計算式：69,000元÷2個月＝34,500元】，據此
    計算租金2倍之違約金，即為每月69,000元。兩造對於系爭
    契約原訂租期屆滿後，並未續約乙節並不爭執，則上訴人請
    求被上訴人給付69,000元，及自租期屆滿後之起訴狀繕本送
    達翌日即108年4月3日（見原審卷第73頁）起至遷讓返還系
    爭房屋之日止，按月給付違約金69,000元，當屬有據。
　⑶至被上訴人辯稱其與系爭房屋事實上處分權人郭兆瑛間，存
    有不定期租賃關係云云，縱認被上訴人主張為真，因違約金
    債權屬可分之債，亦屬其與郭兆瑛間之法律關係，與上訴人
    無涉，是被上訴人執此為辯，即難憑採。
　㈣按給付無確定期限者，債務人於債權人得請求給付時，經其
    催告而未為給付，自受催告時起，負遲延責任。其經債權人
    起訴而送達訴狀，與催告有同一之效力；遲延之債務，以支
    付金錢為標的者，債權人得請求依法定利率計算之遲延利息
    ；法定週年利率為5%，民法第229條第2項、第233條第1項前
    段、第203條分別定有明文。本件上訴人對被上訴人之違約
    金債權，兩造並未約定給付期限，核屬無確定期限之給付，
    而本件起訴狀繕本於108年4月2日送達被上訴人（見原審卷
    第73頁），被上訴人迄未給付，應認被上訴人自斯時起應負
    遲延責任。是上訴人併請求被上訴人給付自起訴狀繕本送達
    翌日即108年4月3日起至清償日止，按週年利率5%計算之法
    定遲延利息，核無不合，應予准許。　　
七、綜上所述，上訴人依民法第455條規定及系爭契約第8條約定
    ，請求被上訴人給付69,000元，及自108年4月3日起至清償
    日止，按週年利率5%計算之利息、自108年4月3日起至被上
    訴人遷讓返還系爭房屋之日止，按月給付69,000元，為有理
    由，應予准許；逾上開範圍所為之請求，則為無理由，應予
    駁回。原審就上開應准許部分，為上訴人敗訴之判決，並為
    駁回假執行之聲請，尚有未洽，上訴意旨指摘原判決此部分
    不當，求予廢棄改判，為有理由，爰予廢棄改判如主文第2
    項、第3項所示。至於上訴人之請求不應准許部分，原判決
    為上訴人敗訴之判決，並駁回假執行之聲請，經核並無不合
    ，上訴意旨求予廢棄改判，為無理由，應駁回其上訴。
八、本件事證已臻明確，兩造其餘攻擊防禦方法及所提證據，經
    本院斟酌後，認為與本件判決結果不生影響，爰不予逐一論
    列，附此敘明。
九、據上論結，本件上訴為一部有理由、一部無理由，依民事訴
    訟法第436條之1第3項、第450條、第449條第1項、第79條，
    判決如主文。
中　　華　　民　　國　　109 　年　　12　　月　　 2　　日
        民事第一庭    審判長法　官　林雯娟
                            法　官　張麗娟
                            法　官　王鍾湄
以上正本證明與原本無異。
本件當事人須以本判決適用法規顯有錯誤為理由，始得於判決送
達後20日內向本院提出上訴狀，並應同時表明上訴理由，如已於
本判決宣示後送達前提起上訴，應於判決送達後10日內補具上訴
理由（均按他造當事人之人數附繕本），並經本院許可後方得上
訴最高法院。
中　　華　　民　　國　　109 　年　　12　　月　　 2　　日
                            書記官  謝璧卉